【裁判字號】    89,重訴,352
【裁判日期】    921104
【裁判案由】    清償借款
【裁判全文】
臺灣彰化地方法院民事判決  八十九年度重訴字第三五二號
    原      告  彰化縣員林鎮農會
    法定代理人  乙○○
    訴訟代理人  甲○○
                丁○○
                戊○○
    被      告  丙○○
    訴訟代理人  吳鴻昌律師
右當事人間請求清償借款事件，本院於民國九十二年十月二十一日言詞辯論終結，判
決如左：
  主      文
被告應給付原告新台幣貳仟玖佰玖拾捌萬元，及自民國八十八年八月十二日起，至清
償日止，按週年利率百分之八．八計算的利息，並自民國八十八年九月十三日起，至
清償日止，逾期在六個月以內，按上述利率百分之十，逾期在六個月之上，按上述利
率百分之二十計算的違約金。
訴訟費用由被告負擔。
本判決於原告以新台幣壹仟萬元提供擔保後，得為假執行。但被告如在假執行標的物
拍定、變賣前，以新台幣貳仟玖佰玖拾捌萬元為原告預先提供擔保，得免為假執行。
    事      實
甲、原告方面：
一、聲明：除供擔保金額外，如主文第一項所示。
二、陳述：如附件壹所示。
乙、被告方面：
一、聲明：
（一）駁回原告之訴及假執行的聲請。
（二）如受不利益判決，願意提供擔保，聲請宣告免為假執行。
二、陳述：如附件貳所示。
    理      由
一、原告起訴主張被告在八十年八月八日邀同訴外人游坤勝為連帶保證人，向原告借
    款新台幣一千六百萬元，又於八十二年五月十四日以擴張借款的方式向原告借款
    三千萬元，且清償原借款一千六百萬元，經於八十三年二月十二日展期後，又在
    八十八年八月十二日展期，並邀同訴外人游坤勝為連帶保證人，簽立借據向原告
    借款三千萬元，約定於九十一年八月十二日償還，利息按月依週年利率百分之八
    ．八計付，如不依約履行時，即喪失期限利益，視為全部到期，並自到期起，逾
    期在六個月以內，按上述利率百分之十，逾期在六個月之上，按上述利率百分之
    二十加付違約金，惟被告除在八十八年八月十二日清償借款二萬元外，竟自該日
    起，即不依約繳納利息，依照前述約定，本件借款視為全部到期，被告應立即全
    部償還，然迭經原告催索，被告仍置之不理，尚欠本金二千九百九十八萬元及其
    利息、違約金未為清償，爰依借貸的法律關係，提起本訴等語。被告則否認向原
    告借款，並辯稱其未具農民身分，也非原告會員，根本沒有資格向原告借款，原
    告提出的借據、印鑑卡及開立帳戶等資料，均非被告所書立，本件借款乃訴外人
    游坤勝假冒被告名義，夥同原告內部員工所冒貸，被告自不負返還借款責任，至
    於被告雖在八十年八月八日及八十五年十二月十六日二紙授信約定書上簽名，但
    此是因被告擔任游坤勝建築工地監工，於游坤勝要求被告在建築的房屋出售，客
    戶一時無法找到貸款的保證人，先擔任一年的保證人時，不便推卻所致，何況，
    該二紙授信約定書只是授信契據的一般性共同約款，也不足以據此即認被告與原
    告間有借貸關係等語。
二、原告主張被告在八十年八月八日邀同訴外人游坤勝為連帶保證人，向原告借款新
    台幣一千六百萬元，又於八十二年五月十四日以擴張借款的方式向原告借款三千
    萬元，且清償原借款一千六百萬元，經於八十三年二月十二日展期後，又在八十
    八年八月十二日展期，並邀同訴外人游坤勝為連帶保證人，簽立借據向原告借款
    三千萬元，約定於九十一年八月十二日償還，利息按月依週年利率百分之八．八
    計付，如不依約履行時，即喪失期限利益，視為全部到期，並自到期起，逾期在
    六個月以內，按上述利率百分之十，逾期在六個月之上，按上述利率百分之二十
    加付違約金，惟被告除在八十八年八月十二日清償借款二萬元外，竟自該日起，
    即不依約繳納利息，依照前述約定，本件借款視為全部到期，被告應立即全部償
    還，然迭經原告催索，被告仍置之不理，尚欠本金二千九百九十八萬元及其利息
    、違約金未為清償等情，已經提出借據（八十八年八月十二日）、帳卡、交易明
    細表、放款交易明細查詢、放款轉期傳票、顧客基本資料（八十年八月八日）、
    授信約定書（一件為八十年八月八日，另一件為八十五年十二月十六日）、印鑑
    登記申請書（八十年一月十八日）、印鑑證明申請書（八十年四月十五日）、委
    任書（八十年四月十五日）、印鑑證明（八十年四月十五日）、存款印鑑卡（八
    十年八月八日）及放款印鑑卡（八十五年十二月十六日）等件為證，雖為被告所
    否認，並以前詞為辯。然查：（一）前述八十五年十二月十六日授信約定書、同
    日放款印鑑卡、八十年八月八日授信約定書上「丙○○」的印文，經國防部憲兵
    司令部刑事鑑事中心鑑定結果，與八十年一月十八日印鑑登記申請書上「丙○○
    」的印文相符，有該刑事鑑識中心九十一年七月十二日（91）綱得字第０九三三
    五號鑑驗通知書可憑，足見前述放款印鑑卡及授信約定書上「丙○○」的印文，
    乃以被告向戶政事務所申請登記的印鑑章所蓋用。又上述八十八年八月十二日借
    據、八十年八月八日顧客基本資料及八十年八月八日存款印鑑卡上「丙○○」的
    印文，經與八十年一月十八日印鑑登記申請書上「丙○○」的印文比對結果，也
    屬同一，故借據、顧客基本資料及存款印鑑卡上「丙○○」的印文，也是以被告
    向戶政事務所申請登記的印鑑章所蓋用無誤。被告雖辯稱其未曾申請印鑑登記，
    上述印鑑登記申請書乃他人冒名申請等語。但依印鑑登記辦法第五條、第九條規
    定，申請印鑑登記，除當事人為僑居國外人民、機關派赴國外或特殊地區工作，
    無法親自辦理人員、在營軍人、監所人犯、患重大疾病或不能行走者、痳瘋病或
    其他隔離病患者、限制行為能力人等例外情形外，應親自辦理，且受理申請印鑑
    登記的戶政事務所人員應查驗申請人之國民身分證，並核對戶籍登記資料，可見
    申請印鑑登記，原則上應由當事人親自辦理，且需提出國民身分證供戶政事務所
    人員查驗，並核對其戶籍登記資料，其程序相當嚴格，他人冒名申請，並不容易
    。被告也不能證明其於八十年一月十八日時有前述不必由當事人親自申請印鑑登
    記的例外情形，自無從認上述印鑑登記的申請，是他人冒被告之名所為。又上述
    印鑑登記辦法僅規定申請印鑑登記，應由當事人親自辦理，並未要求當事人應在
    登記申請書背面簽名，故證人即辦理前述八十年四月十五日印鑑證明申請書的戶
    政事務所人員黃秀梅、辦理前述八十年一月十八日印鑑登記申請書的戶政事務所
    人員胡妙娟雖在本院八十九年度重訴字第三五三號事件言詞辯論時各證稱：「我
    們以身分證核對是否為本人後，並要求當事人親自在登記申請書的背面簽名」、
    「（問：依當時規定本人要在印鑑登記申請書背面簽名或按指印？）印象中好像
    有，好像特殊情形才要。」等語，但證人黃秀梅並非上述印鑑登記申請書的辦理
    人員，證人即辦理前述印鑑登記申請書的胡妙娟也只證稱：「好像有」，並不肯
    定、明確，且要求當事人親自在登記申請書的背面簽名，既非法令所規定，應僅
    是出於慎重，辦理人員實不可能對每件辦理印鑑登記者，均要求其在登記申請書
    的背面簽名。故也難以上述證人的證述，及八十年一月十八日印鑑登記申請書的
    背面無被告的簽名，即推認該印鑑登記的申請，是他人冒名所為。此外，訴外人
    游坤勝在本院八十九年度重訴字第三五三號事件言詞辯論中法官詢以：「被告丙
    ○○的印鑑證明是何人所申請的？」時，是陳稱：「叫代書用的。」，並非陳稱
    ：「我叫代書用的。」，自無從據此陳述，即認被告的印鑑證明，乃游坤勝委託
    代書辦理。縱使被告的印鑑證明確是游坤勝委託代書辦理，也不能以此推論該印
    鑑證明即屬偽造。被告辯稱上述印鑑登記申請書乃他人冒名申請，印鑑證明為偽
    造等語，尚難採信。（二）八十五年十二月十六日放款印鑑卡上有關戶名「丙○
    ○」、地址、身分證統一編號、出生年月日等字跡的墨色反應，與被告自認為其
    所書立之八十五年十二月十六日授信約定書上有關立約定書人「丙○○」、住址
    、身分證統一編號、出生年月日等字跡的墨色反應，除授信約定書上住址欄所載
    「７、13」外，並無明顯差異，此經本院囑託法務部調查局鑑定屬實，有該局九
    十二年四月十日調科貳字第０九二０００八三一九０號鑑定通知書足據。又八十
    五年十二月十六日放款印鑑卡上有關戶名「丙○○」、地址、身分證統一編號、
    出生年月日等字跡，經與八十九年十一月二日被告在彰化縣調查站接受詢問後於
    調查筆錄所簽名的字跡、被告於九十二年八月二十八日在本院言詞辯論時所書寫
    的字跡，及八十五年十二月十六日授信約定書上有關立約定書人「丙○○」、住
    址、身分證統一編號、出生年月日的字跡相互核對結果，其中放款印鑑卡、授信
    約定書及言詞辯論時所書寫有關身分證統一編號、出生年月日等部分的英文字「
    Ｎ」及阿拉伯數字的字跡；放款印鑑卡及授信約定書有關地址、住址等部分的字
    跡；放款印鑑卡、授信約定書及調查筆錄有關「丙○○」的字跡；放款印鑑卡有
    關「恒」字部首「」（心）的寫法及言詞辯論時所書阿拉伯數字「４」的寫法
    ，其特徵幾乎相同，應屬同一人所為。被告雖辯稱八十五年十二月十六日放款印
    鑑卡是他人所偽造等語，然放款印鑑卡上「游」字（蓋印鑑該面）中「」、「
    方」的寫法，是在「」部首完成後，再往上運筆與「方」相連接；「恒」字（
    記載地址該面）中「日」的寫法，乃左側「一豎」到底後，再由外往上運筆與「
    一橫」相連接，此項特徵與八十九年十一月二日被告在彰化縣調查站調查筆錄簽
    署「丙○○」三字中的「游」、「恒」二字相同，而與八十五年十二月十六日授
    信約定書上「游」字中的「」、「方」不相連接及「恒」字中的「日」是先寫
    左側「一豎」到底後，再由內往上運筆與「一橫」相連接，稍有不同。因放款印
    鑑卡與授信約定書均在八十五年十二月十六日當天提出於原告銀行，如果放款印
    鑑卡是他人所偽造，則該印鑑卡上「丙○○」的簽名，在偽造者需力求與授信約
    定書上「丙○○」的簽名一致的情況下，其書寫特徵當會與授信約定書所寫者相
    同，而不會與後來被告在調查筆錄上所簽名者相同。但如前所述，放款印鑑卡上
    有關「游」、「恒」二字中「」、「方」、「日」的書寫特徵，與授信約定書
    所寫者稍有不同，而與後來被告在調查筆錄上所簽名者相同，可見八十五年十二
    月十六日放款印鑑卡上有關戶名「丙○○」、地址、身分證統一編號、出生年月
    日等字跡，應是被告所書寫，而非他人所偽造。故被告此部分所辯，也不足採信
    。（三）八十年八月八日授信約定書、八十年八月八日顧客基本資料、八十年八
    月八日存款印鑑卡、八十五年十二月十六日授信約定書、八十五年十二月十六日
    放款印鑑卡及八十八年八月十二日借據上「丙○○」的印文，既是以被告向戶政
    事務所申請登記的印鑑所蓋用，且八十年八月八日授信約定書、八十五年十二月
    十六日授信約定書及八十五年十二月十六日放款印鑑卡上的字跡也是被告所書寫
    ，而被告對於其所辯本件借款乃訴外人游坤勝假冒其名義，夥同原告內部員工所
    冒貸等語，又不能舉證證明，訴外人游坤勝復陳稱本件借款實際上是其所借，經
    被告同意擔任借款人等語，則被告即使沒有在八十年八月八日顧客基本資料、同
    日存款印鑑卡、八十五年十二月十六日放款印鑑卡及八十八年八月十二日借據上
    親自蓋用印鑑章，也應有授權游坤勝或他人在上述顧客基本資料、存款印鑑卡及
    借據上蓋用其印鑑章，同意擔任借款人，而在八十二年五月十四日向原告借款三
    千萬元，又在八十八年八月十二日展期，應可認定。被告雖辯稱上述授信約定書
    乃其簽署，作為訴外人游坤勝出售房屋時，客戶買屋貸款的保證之用，並非為本
    件借款而簽署等語。但被告既同意擔任借款人，而授權訴外人游坤勝或他人在上
    述顧客基本資料、存款印鑑卡、放款印鑑卡及借據上蓋用其印鑑章，則其簽署上
    述授信約定書，當然也是作為借款之用，甚是明白。被告此部分所辯，也不足採
    信。又原告確曾在八十二年五月十四日將三千萬元借款存入以被告存款印鑑所開
    立的0000000帳戶內，並在八十八年八月十二日辦理轉期，也有帳卡、交
    易明細表、放款交易明細查詢及放款轉期傳票足查。綜上所述，兩造間的借貸契
    約即屬有效成立。至於被告是否具有農會會員資格，並不影響本件借貸契約的有
    效成立。因此，原告的主張，應認為真正。
三、從而，原告依借貸的法律關係，請求被告給付二千九百九十八萬元，及自八十八
    年八月十二日起，至清償日止，按週年利率百分之八．八計算的利息，並自八十
    八年九月十三日起，至清償日止，逾期在六個月以內，按上述利率百分之十，逾
    期在六個月之上，按上述利率百分之二十計算的違約金，為有理由，應予准許。
四、兩造分別陳明願意提供擔保聲請宣告假執行或免為假執行的宣告，核皆無不合，
    爰酌定相當的擔保金額，予以准許。
五、結論：本件原告之訴為有理由，本院依民事訴訟法第第七十八條、第三百九十條
    第二項、第三百九十二條第二項，判決如主文所示。
中      華      民      國    九十二    年     十一     月      四      日
                                        民事第二庭
~B法      官  廖國佑
右為正本係照原本作成。
如對本判決上訴，應於判決送達後二十日內向本院提出上訴狀。
中      華      民      國    九十二    年     十一     月      四      日
~B法院書記官  莊素美
~F0
~T40
    附  件  壹
為當事人間請求返還借款事件依法提出準備書狀事
        訴之聲明
一、被告應給付原告新台幣貳仟玖佰玖拾捌萬元整，及自民國八十八年八月十二日起
    至清償日止，按年息百分之八．八計算之利息，並自民國八十八年九月十三日起
    至清償日止，逾期清償在六個月以內者，按上開利率百分之十，超過六個月以上
    者，按上開利率百分之二十計付違約金。
二、訴訟費用由被告負擔。
三、對於第一項請求原告願提供擔保，請准予宣告假執行。
        事實及理由
一、被告丙○○於民國八十八年八月十二日向原告借款新台幣三千萬元整，邀同游坤
    勝為連帶保證人（證一），並以游坤勝所有如附表所示不動產設定抵押在案。被
    告等於借款前，簽署授信契約書承認其在原告之債務（證二）。詎被告等自八十
    八年八月十二日起即未按期清償，屢經催索皆不置不理，不得已聲請鈞院核發支
    付命令。被告等空言否認實無理由。
二、被告於民國八十年八月八日邀同游坤勝為連帶保證人，向原告借款新台幣（以下
    同）一千六百萬元整，並立下授信約定書及借據各一紙為憑，並於當日申請開設
    0000000帳戶，原告即將借貸款項存入其帳戶內完成借貸手續。而後於八
    十二年五月十四日再擴張借款為三千萬元，再清償原貸款一千六百萬元整，經多
    次展期於八十八年八月十二日清償本金二萬元整，尚積欠二千九百九十八萬元整
    。又被告丙○○於八十五年二月十六日再邀同游坤勝為連帶保證人向原告借款三
    百萬元整，又於同年三月六日擴張為一千萬元整，至今尚欠九百八十三萬元，經
    原告向鈞院請求判決被告敗訴，被告上訴於台灣高等法院台中分院，克由該院以
    九十二年度重上字第三五號審理中。
三、按當事人互相表意思示一致者，無論明示或默示，契約即成立，為民法第一百五
    十三條著有明文。又民法第四百七十四條第一項規定，當事人一方移轉金錢或其
    他替代物之所有權於他方，而約定他方以種類品質數量相同之物返還，為消費借
    貸契約。被告簽署授信約定書即有借款之意思，立有借據，原告依約將所借款項
    撥入其在原告處設立0000000帳號完成貸款手續，被告即有清償之義務。
四、原告民國八十五年以前，借款戶須以戶政單位留存之印章為借款印鑑，顧客屢次
    反應手續不便，戶政單位亦不勝其煩，乃決定由客戶自由選擇借款印鑑章，並通
    知借款人前來原告處變更印鑑，另行簽署授信約定書一份，而後即以授信約定書
    之章為借款印鑑章。被告於民國八十年八月八日借款時以戶政單位之印鑑章為借
    款印鑑，於八十五年十二月十六日到原告處重新辦理印鑑確認，仍依原印鑑為借
    款印章，故其印文、授信約定書印文及留存原告處印鑑卡印文皆同一印章所蓋，
    由此可知，被告借貸事實明確。至被告雖辯稱農會之貸款程序怎可由他人代辦，
    其不知金融貸款文化才有此疑問，蓋過去農會貸款對象皆為農民，而農民識字不
    多，很多程序皆委由他人代辦，請其簽名皆嫌麻煩，故大部分以印章代替簽名，
    此亦為過去金融機構之貸款習慣，似稱「認章不認人」。
五、被告丙○○為向原告借款於八十年八月八日簽署授信約定書一紙，其上條款言明
    借款．．等等各種債務，以其教育程度（員林高中畢業），不能謂不知，起初被
    告辯稱從未簽過，當原告提出正本時始承認其簽名，卻辯稱在游坤勝處工作時，
    游坤勝要他簽名供有人買房子貸款時，當保證人擔保之用，其辯詞有違常理，蓋
    買賣房子一般僅有買方尋找保證人，保證支付房價，從無賣方尋找保證人（賣方
    不知要保證什麼）。原告為讓顧客方便從八十五年起顧客借款不需要以戶政事務
    所印鑑章，被告為圖方便仍以舊印鑑當新印鑑用，於八十五年十二月十六日再簽
    署授信約定書及放款印鑑卡一張，以示承認原印鑑之效力。
六、系爭借款事實系游坤勝需錢與被告丙○○商量後，被告同意以其名義向原告借款
    ，而由游坤勝以其所有土地抵押後，向原告陸續借款四千萬元，而後逐次展期、
    否則被告何須簽署授信約定書又簽署放款印鑑卡以為借款手續，至於其資金流向
    非原告所能置喙。又被告丙○○願意具名向原告借款事實，已經由游坤勝陳明，
    而其因出具姓名為游坤勝利用，業經鈞院刑事庭以九十年度易字八十五號判決有
    期徒刑二年八個月在案，由此更證明被告積欠原告款項為事實。
七、有關借據、授信約定書、印鑑卡及印鑑證明書之印文及簽名業經國防部憲兵司令
    部，刑事鑑識中心，及法務部調查局鑑定屬實不容被告強詞狡辯。
八、被告與訴外人游坤勝為叔姪關係，並於其公司任職過，其關係不可謂不密切。被
    告之簽名及蓋章是何用途，不可能未受告知，被告也不可能不知其意義。由其可
    知被告積欠原告之借款事宜已明。
九、再按被告雖非本會正會員，系為贊助會員，而贊助會員除不能選與理事外，其他
    權利皆與正會員同。再則被告之連帶保證人游坤勝係被告之叔叔，原告之前總幹
    事，債務延宕知之甚詳，必然告知。
十、經查存款戶至原告辦理存款新開戶並無須會員身份，其首先須填寫顧客存款資料
    單一份，存款印鑑卡二份，存戶資料二份，並存入至少壹佰元以上為存款, 此為
    原告客戶開戶之程序。
    附  表
一、彰化縣員林鎮○○段七三六號、田、面積七九平方公尺土地，權利範圍二分之一
    。
二、彰化縣員林鎮○○段七六七號、田、面積九二四平方公尺土地，權利範圍二分之
    一。
三、彰化縣員林鎮○○段七六八號、田、面積三八六平方公尺土地，權利範圍二分之
    一。
四、彰化縣員林鎮○○段一０三一號、田、面積一七四平方公尺土地，權利範圍二分
    之一。
    附  件  貳
為八十九年度重訴字第三五二號返還借款事件，依法提出答辯狀事：
        答辯聲明
一、原告之訴及假執行之聲請均駁回。
二、訴訟費用由原告負擔。
二、如受不利益之判決，被告願供擔保，請准免為假執行。
         事實及理由
一、被告與原告間並無原告所主張之借貸關係存在，該筆借貸應係他人假冒被告之名
    所為，該筆借款應係原告內部人員假藉被告之名義所冒貸。
二、原告主張本件債務乃係被告借新還舊，因此除八十五年十二月十六日之授信約定
    書外並未另行簽立授信約定書。惟由原告所提之帳卡影本上所顯示出之借貸日期
    乃是八十四年七月十七日（証物一），而原告所提之授信約定書其簽立日期則為
    八十五年十二月十六日（証物二）其間相差達一年另五個月之久，且係先有借貸
    關係嗣後才簽立授信約定書，另者原告所提出之系爭借據其上所書立之借款日期
    乃係八十八年八月十二日（証物三），此亦與前述兩者之簽立日期不相符合，在
    時序上產生明顯的矛盾與瑕疵。
三、前述之借據及授信契約書，其上關於被告的簽名部份，均非被告的筆跡，且系爭
    借據上債務人與連帶保証人的簽名，很明顯的可以看出乃是出自同一人之手筆，
    但絕非是被告所簽立。
四、被告並未具農民身份亦非原告之會員，故而被告並不符合原告的貸款資格，從而
    被告又怎能向原告貸得系爭款項使用，再者本件授權契約書之承辦人員江麗如（
    証物二），被告與其素未謀面，則又何來其曾與被告「對保」乙事存在。
五、再者，從原告所提之帳卡影本（証物一）中亦可明白地發現，系爭債務在八十七
    年七月三十日即因逾期未獲清償而被原告列為催收帳款，直至八十八年八月十二
    日被告始借新還舊（此乃原告所主張，並非被告之自認），則又為何在這一年多
    的期間裡原告均未曾向被告催討欠款，且又為何在被告未增提擔保品亦未清償部
    份欠款的情狀下，原告竟會同意讓被告借新還舊（因為按照原告所提的帳卡顯示
    被告先前已有不良的還款記錄，故而金融單位通常均會要求被告增提擔保品或清
    償部份欠款，始會勉強同意讓被告借新還舊）。
六、被告與原告間並無任何的借貸關係存在，前開借款債務，純係斯時擔任原告經理
    人（總幹事）的游坤勝假籍被告名義所為，被告在員林鎮農會遭檢調單位搜索前
    不僅不知游坤勝的財務狀況亦不知曾遭冒名申貸款項花用，此由後列數項事証即
    可明瞭，系爭借款確係原告所屬之經理人游坤勝假藉職權夥同農會內部員工所行
    之冒貸（淘空）行為：
（一）原告所提出之授信往來約定書，借據以及開立帳戶等資料，除授信往來約定書
      上被告之簽名為真正外，其餘均係他人所冒簽，並非被告之筆跡。而被告之所
      以先後簽署二份授信約定書交由游坤勝保管以致遭到冒用乙事，實乃係因游坤
      勝利用被告在擔任其建築工地監工乙職時向被告要求稱：「若建築之房屋出售
      時，假使客戶一時無法找到保証人，則為利於房屋之銷售，請被告勉為其難地
      先擔任一年的保證人」，被告因職務的關係，不便推卻便即先後簽立二紙約定
      書（惟並未在約定書上蓋章）交由游坤勝保管，殊不料游坤勝竟在未知會被告
      的情狀下私自變更該二紙約定書的用途，並盜刻被告名義之印鑑，持以向原告
      處冒貸款項花用。另該二紙授信往來約定書僅係授信契據之一般性共同約款，
      並不足以為兩造間確有借貸關係之憑証。蓋，一般人在簽立授信約定書後，並
      不一定會向金錢業者借貸金錢，故而，兩造間是否存有借貸關係仍應就借據等
      物是否真正以為認定，又有關授信約定書被上訴人之主張先後不一，由此可見
      授信約定書並不足為借貸之證據。此可由下列諸點可證：
  １、被上訴人於九十年七月十六日提出之準備狀三，第三點陳明「八十年以前借款
      戶頭需以戶政單位留存之印章為借款之印鑑，顧客屢次反應手續不便，戶政單
      位亦不勝其煩，乃決定由客戶自由選擇借款之印章」，另於  鈞院八十九年度
      重訴字第三五三號，九十一年一月十五日原告所提出之準備書狀五，第一點則
      陳明「從八十五年起顧客借款不須以戶政事務所之印鑑為放款印鑑」，二者相
      差五年之久，且亦從未通知會員。
  ２、「由原告所屬員工劉嫦娥、江麗如（係本件借貸案的授信對保人員）二人，在
        鈞院九十年六月二十二日所行之言詞辯論程序中均證稱：『每新借一筆就要
      寫一份授信約定書並重新對保，但如果擴張借款額度時通常也是要求再寫一份
      約定書，大都是寫一份新的取代舊的。』云云等語。但經被告抗辯按依上開證
      詞系爭本件借貸答辯人至少即需出具四、五份的授信往來約定書並重新對保四
      次以上」後即改稱「被告於民國八十年八月八日借款時以戶政單位之印鑑章為
      借款之印鑑，於八十五年十二月十六日到原告處重新辦理印鑑確認及依原印鑑
      為借款印章」前後亦不一致。
（二）被告活期儲蓄存款卡係嗣後原告確有借款予被告之重要依據，因是其「戶名」
      及「負責人欄」原告理當要求被告本人簽名，惟被告之相關開立資料暨嗣後有
      關之所有借據等之簽名均非被告所為，原告雖主張其在作業時僅「認章不認人
      」云云，惟原告所辯之「認章不認人」的作業程序乙節，理當是建立在相關開
      戶文件均係被告親自書立並簽名蓋章後，兩造間往後之金錢交互往來業務，始
      有所謂的「認章不認人」的作業慣例的適用。否則，即不應有「認章不認人」
      的作業慣例的適用。然查、系爭之開戶文件及借據上所書立之文字，均非被告
      筆跡。甚且系爭本件相關之借款債務多達參仟萬元之鉅。因是，設若被告確有
      向原告申貸前揭款項使用，則原告焉有不要求被告在有關証件上簽名之理。
（三）八十年八月八日之授信約定書日期上方所示之0000000及000000
      0電話號碼，據承辦人員江麗如證稱「立約人留的電話用供須要時聯絡之用」
      （見九十年六月二十二日証人筆錄），但上揭號碼乃係游坤勝家中所使用之電
      話號碼，由此亦證系爭借貸應係游坤勝利用職權假冒被告名義所為。
七、被告未曾向員林戶政事務所申請印鑑之登記，此為他人所冒為。依印鑑登記辦法
    第五條「除有第一款至第七款之情形外，申請印鑑登記應由當事人填具印鑑登記
    申請書及印鑑條各一份親自辦理」，又據實際辦理丙○○印鑑登記申請之員林地
    政事務所職員胡妙娟在  鈞院八十九年重訴字第三五三號民事事件到庭結稱：「
    八十一年一月十八日丙○○印鑑申請書是我承辦的」「依當時規定辦理印鑑登記
    申請書須由本人親持原印鑑原物前來辦理」「印鑑申請書及印鑑條資料內容須由
    申請人親自書寫，若非由申請人親自書寫，我就會要求他在申請書背面簽名或按
    指印」（附件一）。查系爭印鑑登記申請書背面並無任何簽名或按指印，按諸上
    述證言，顯見該承辦人員係一時失察，誤認該申請人即丙○○本人，係由丙○○
    親自到場親自書寫系爭印鑑登記申請書及印鑑條，而予以辦理印鑑登記，但實際
    上丙○○並不曾向戶政事務所申請印鑑登記，係被冒名申登，此由申請書上之文
    字暨申請人簽名均非丙○○的筆跡、即可明辨。
八、被告未曾向戶政事務所申請印鑑證明書，該證明書之申請係被冒為冒領。他案證
    人王其相於九十一年二月五日於  鈞院八十九年重訴字第三五三號民事事件中出
    庭證述：「八十年四月十五日印鑑證明申請書及委任書，是由被告丙○○拿印鑑
    章及身份證到我的代書事務所委任我代為申請，因我妹妹王秀燕在事務所幫忙，
    我便請他去辦理，當時我也有留下他的身份證影本。因為在本件之前丙○○也有
    委託我辦理他自己的不動產過戶，承受土地及建地買賣，丙○○並沒有將印鑑章
    留下來給我保管。取得印鑑證明書後我就親自交給丙○○本人。」惟王其相前開
    証詞乃係虛偽之證言（已於九十一年四月九日向彰化地方法院檢察署提出告訴）
    ，此可由下列諸點證明之－
（一）法官問「游坤勝所述丙○○的印鑑證明是何人所申請」「被告游坤勝回答是叫
      代書用的」（見八十九年重訴字第三五三號卷九十一年十月二十九日勘驗筆錄
      ），可見游坤勝巳在無意中承認係其本人委託代書辦理。否則游坤勝焉知丙○
      ○非親自向戶政事務所申請而逕回答係委託代書辦理？
（二）被告未曾委託王其相辦理不動產過戶、承受土地及建物買賣，因被告由年少迄
      今既無任何不動產可供過戶，亦未承受過任何土地，就此請傳訊王其相詳述事
      實，並傳訊有關買賣之他方當事人以證王其相係誤認他人為上訴人本人。
（三）依王其相之證言「丙○○拿印鑑章及身份證到我事務所委任我代為申請」「丙
      ○○並沒有將印鑑章留下來給我保管」（其意為丙○○在蓋完申請文件上的章
      後，便將印章拿回，並沒有將印章交給王其相拿到戶政事務所，供承辦人員比
      對），但經戶政事務所承辦人員黃秀梅證述「承辦人將印鑑章與我們戶政事務
      所留存的印鑑條相符合始核發印鑑證明書」後，王其相便即改口稱：「我當時
      承辦印鑑之申請時，是先將印鑑蓋在透明玻璃紙上不必帶印鑑前去，只帶該蓋
      有印文之透明玻璃紙前去申請即可」就此黃秀梅即證述：「不可能，我們一定
      要看到印鑑章實物才可以辦理」，復依印鑑登記辦法亦無如「可以以透明玻璃
      紙之印文代替印鑑章實物」之規定，由此足證證人王其相前開之證言實屬虛妄
      而不足採。
（四）依王其相之證言「當時（即八十四年四月十五日）我也有留下他的身份證影本
      」。然查，申請印鑑證明並不須丙○○的身份證或影本，其影本來自何處，何
      以留下該影本其意圖何在？可見其證言之不實。
（五）丙○○之印鑑據游坤勝在刑事庭庭訊時曾表示印鑑巳經銷毀。然印鑑之重要性
      人人皆知，但何以該印鑑能由游坤勝持有並將之任意銷毀，可見該印章本即係
      游坤勝所偽刻並進而冒名將其申登為印鑑，且該印鑑始終均為游坤勝所持有，
      以利其遂行整個冒貸程序。
九、被告並無貸得三千萬元之資格。
（一）依「農、漁會信用部對個人贊助會員及團體贊助會員授信及限額標準」第二條
      「農會信用部、漁會信用部對個人贊助會員及團體贊助會員授信，應於理事會
      審核通過其入會申請之日後始得辦理」，簡言之，取得贊助會員之資格需先經
      過理事會之審核通過。據原告稱：被告係贊助會員，自得向其借款云云，惟被
      告並未申請入會，請原告提出證據證明被告於何時申請入會，理事會又於何時
      審核通過准許被告入會？請原告提出會議記錄以及相關申請文件，以證明被告
      確為其贊助會員，具有貸款資格。
（二）依被告瞭解，向農會借款時須書具借款申請書，農會即調查借款人之信用並向
      國稅局員林稽徵所查詢借款人之財務狀況，通知借款人為所得來源補充證明等
      ，又依限額標準第五條「農會信用部、漁會信用部對同一團體贊助會員總授信
      歸戶金額達計新台幣三千萬元以上者，應經取會計師查核簽証財務報告書據以
      查審」，依原告之主張，被告曾先後向其貸得總計三千九百八十三萬元（加計
      八十九年三五三號的金額），此金額業巳符合上開規定，故而，被告在此請求
      原告提出前述文件，以明真相。
（三）依農會信用部業務管理辦法規定，農會理、監事、總幹事及各部門員工及對其
      理、監事、總幹事及信用部主任或辦理授信職員有利害關係者所有之財產僅得
      提供其本人、配偶及二親等以內之血親所借貸，然而，上訴人與游坤勝間乃屬
      三親等的旁系血親，根本不符合上開規定，怎能以游坤勝所提供之擔保品，向
      原告貸得三千九百三十八萬元（其中九百八十二萬元係  鈞院八十九年度重訴
      字第三五三號）。
十、卷附之八十年八月八日及八十五年十二月十六日授信往來約定書上之被告簽名、
    住址、身份證統一編號暨出生年月日等均為被告所書立。


司法院資訊處製作；財團法人民間司法改革基金會備份。
